臺灣臺中地方法院刑事判決　　　　　　100年度交易字第399號
公　訴　人　臺灣臺中地方法院檢察署檢察官
被　　　告　孫寶珠
上列被告因偽造文書等案件，經檢察官提起公訴（99年度偵字第
26047號），本院判決如下：
    主    文
孫寶珠服用酒類，不能安全駕駛動力交通工具而駕駛，處有期徒
刑貳月，如易科罰金，以新臺幣壹仟元折算壹日。又偽造署押，
處有期徒刑月，如易科罰金，以新臺幣壹仟元折算壹日；扣案
變造洪宜秀自用小客車駕駛執照上換貼孫寶珠之照片壹張及酒精
濃度檢測單上偽簽之「洪宜秀」署名壹枚，均沒收之。主刑部分
應執行有期徒刑肆月，如易科罰金，以新臺幣壹仟元折算壹日。
被訴過失傷害部分公訴不受理。
    犯罪事實
一、孫寶珠未持有自用小客車駕駛執照，然因平日有駕駛車輛之
    需求，為避免日後駕車遭警察盤查或因駕車違反交通法規為
    警攔檢時，將因無駕駛執照或違反其他交通法規遭裁處行政
    罰鍰，竟與真實姓名、年籍均不詳之成年人，基於變造特種
    文書之犯意聯絡，由孫寶珠先於九十八年年初某日，將自己
    之照片交予該成年人，委請該成年人變造貼有其照片之自用
    小客車駕駛執照，該成年人取得孫寶珠之照片後，其遂以換
    貼孫寶珠相片於其另以不詳方式所取得之「洪宜秀」自用小
    客車駕駛執照之方式，變造完成「洪宜秀」名義之自用小客
    車駕駛執照一張，再將該變造完成之駕駛執照郵寄至孫寶珠
    所指定之檳榔攤，由不知情之檳榔攤老闆娘代為收執後，再
    轉交予孫寶珠收受，孫寶珠收受該變造「洪宜秀」名義之駕
    駛執照後，旋即隨身攜帶以備其遭警察臨檢盤查或冀免其違
    反交通法規為警攔停後遭裁處行政罰鍰之用。後孫寶珠於九
    十九年十一月七日二十時許，在原臺中縣大里市（現已因升
    格改制為臺中市大里區，以下逕稱臺中市○里區○○○○路
    之薑母鴨店食用摻有米酒之薑母鴨及麻油雞後，其明知服用
    酒類或其他相類似之物，不能安全駕駛動力交通工具者，不
    得駕駛動力交通工具，詎其竟於吐氣所含酒精成分已逾每公
    升0.55毫克，而達於不能安全駕駛之狀態下，仍在當日二十
    一時三十分許駕駛動力交通工具即車牌號碼A6－5816號自用
    小客車上路，欲前往臺中市○里區○○街某處尋訪同事。嗣
    於同日二十三時四分許，孫寶珠駕駛前揭車輛行經臺中市○
    里區○○路與中興二路之設有閃光號誌之交叉路口時，因不
    勝酒力，疏未注意其所行駛之道路為設有閃光紅燈之支線道
    ，應減速暫停於交叉路口前，讓幹線道車優先通行，而與王
    淑娟所騎乘之車牌號碼NG7－892號重型機車發生碰撞，致王
    淑娟因而人車倒地，因而受有右足部（趾除外）開放性傷口
    、四肢多處磨損或擦傷及雙側腳踝挫傷等傷害（孫寶珠所涉
    過失傷害部分犯行，已經王淑娟撤回告訴，應另諭知公訴不
    受理判決，詳後述）。之後於同日二十三時三十分許，警方
    接獲報案至上開地點處理交通事故時，孫寶珠竟為規避無照
    及酒後駕車遭裁處行政罰鍰，暨脫免其酒後駕車肇事之刑責
    之同一目的，而基於行使偽造特種文書及偽造署押之犯意，
    先向員警提出前揭變造「洪宜秀」名義之自用小客車駕駛執
    照而行使之，供員警查驗身分，其且經員警施以酒精濃度測
    試，測得其呼氣酒精濃度達每公升0.73毫克時，冒用洪宜秀
    之名義，在酒精濃度檢測單上偽簽「洪宜秀」之署名一枚，
    足生損害於洪宜秀、交通監理機關對於駕駛執照管理核發及
    違規駕駛人之處罰，暨檢警機關對於犯罪偵查之正確性。嗣
    因員警向孫寶珠詢問其身分證字號、戶籍地址等人別資料時
    ，孫寶珠均無法應答，員警發覺有異而詳加追問後，孫寶珠
    始向員警坦承其上開犯行，並由警扣得其上開變造「洪宜秀
    」名義之駕駛執照一張。
二、案經王淑娟訴由臺中縣警察局霧峰分局（現已升格改制為臺
    中市政府警察局霧峰分局）報請臺灣臺中地方法院檢察署檢
    察官偵查起訴。
    理    由
壹、有罪部分：
  一、證據能力方面：按被告以外之人（包括證人、鑑定人、告
      訴人、被害人及共同被告等）於審判外之陳述雖不符刑事
      訴訟法第一百五十九條之一至第一百五十九條之四等四條
      之規定，而經當事人於審判程序同意作為證據，法院審酌
      該言詞陳述或書面陳述作成時之情況，認為適當者，亦得
      為證據；當事人、代理人或辯護人於法院調查證據時，知
      有刑事訴訟法第一百五十九條第一項不得為證據之情形，
      而未於言詞辯論終結前聲明異議者，視為有前項之同意；
      此於刑事訴訟法第一百五十九條之五第一、二項定有明文
      。立法意旨在於傳聞證據未經當事人之反對詰問予以核實
      ，原則上先予排除。惟若當事人已放棄反對詰問權，於審
      判程序中表明同意該等傳聞證據可作為證據；或於言詞辯
      論終結前未聲明異議，基於尊重當事人對傳聞證據之處分
      權，暨證據資料愈豐富，愈有助於真實發見之理念，且強
      化言詞辯論主義，使訴訟程序得以順暢進行，上開傳聞證
      據亦均具有證據能力。經查，本件下列所引用之被告以外
      之人在審判外之言詞或書面陳述，業經本院於審理期日踐
      行調查證據程序，檢察官與被告孫寶珠皆已當庭表示均無
      異見（見本院卷第58頁及其反面），且於本院言詞辯論終
      結前俱未聲明異議；本院審酌各該證據之製作及取得，並
      無證據顯示有何違背程序規定而欠缺適當性之情事，認以
      之為證據亦屬適當，依據上述說明，均應認具有證據能力
      ，合先敘明。
  二、上開犯罪事實，業據被告孫寶珠於警詢、偵查及本院訊問
      時均坦承不諱，並有道路交通事故調查報告表(一)、(二)、道
      路交通事故現場圖、現場照片、刑法第一百八十五條之三
      案件測試觀察記錄表、汽機車駕駛人酒後生理協調平衡檢
      測紀錄表、酒精濃度檢測單、臺中縣警察局舉發違反道路
      交通管理事件通知單、現場照片、扣押物品目錄表等件附
      卷足資佐憑，且有被告與前揭不詳姓名成年人共同變造之
      貼有其照片之「洪宜秀」名義自用小客車駕駛執照一張扣
      案足資佐證（見警卷第17頁至第19頁、第21頁、第24頁至
      第33頁、第37頁），是被告前揭自白，核予客觀事實相符
      ，堪予採信。另按汽車駕駛人飲用酒類後其呼氣所含酒精
      濃度超過每公升0.25毫克者，不得駕車，道路交通安全規
      則第一百十四條第二款定有明文。又醫學文獻上認吐氣所
      含酒精濃度達每公升0.25毫克者，有輕度協調功能降低之
      現象；每公升達0.50毫克者，有反應較慢、感覺減低、影
      響駕駛之現象等現象；每公升達0.75毫克者，則有思考改
      變、個性行為改變之現象，此有行政院國軍退除役官兵輔
      導委員會臺北榮民總醫院（八八）北總內字第026868號函
      及附件可考。再按刑法第一百八十五條之三服用酒類不能
      安全駕駛而駕駛之公共危險罪，其立法目的乃在藉抽象危
      險犯之構成要件，以嚇阻酒後駕車危害道路交通安全，故
      其構成要件係以「抽象危險犯」為前提，不以發生具體危
      險為必要，同時參考德國、美國之認定標準，對於呼氣酒
      精濃度已達每公升0.55毫克或血液濃度達0.11％以上，肇
      事率為一般正常人之十倍，認已達「不能安全駕駛」之標
      準，此有法務部於八十八年五月十日邀集交通部、行政院
      衛生署、內政部警政署、中央警察大學等單位相關人員召
      開之研商訂定刑法第一百八十五條之三服用毒品、麻醉藥
      品、酒類或其他相類之物，不能安全駕駛交通工具之認定
      標準會議結論可參。本件被告經施測其呼氣酒精濃度達每
      公升0.73毫克，依前揭臺北榮民總醫院函示說明，足認被
      告當時已有反應較慢、感覺減低、影響駕駛之現象。而汽
      車駕駛人飲酒後，會降低對光線之適應能力，削弱其對於
      路況及車前狀況辨識之正確性，亦使神經反應遲鈍，致使
      駕駛人駕車時無法適切操控車輛，因此酒後駕車，對一般
      往來之公眾及駕駛人自身皆具有高度危險性，此為智識健
      全之人所可認識者；且酒後不應駕車之觀念，復已透過教
      育及各類媒體廣為宣導，為一般民眾所週知，故被告對於
      酒後不能駕車及酒醉駕車之危險性，應有相當之認識。復
      參酌被告於本件駕車行駛至交叉路口時，竟疏未注意其所
      行駛之道路為設有閃光紅燈之支線道，應減速暫停於交叉
      路口前，讓幹線道車優先通行，而與告訴人王淑娟所騎乘
      車牌號碼NG7－892號重型機車發生碰撞而肇事，且被告於
      查獲後，經警對其施以生理協調平衡檢測，被告在做直線
      測試及平衡動作時，均顯出腳步不穩；做數連續數字測試
      而無法連貫數字、於雙同心圓圖內劃圓圈，與圓不規則交
      集，顯然自我操控意識已明顯降低而無法平衡，無從為正
      常操控駕駛等現象，此有前開刑法第一百八十五條之三案
      件測試觀察紀錄表、汽機車駕駛人酒後生理協調平衡檢測
      紀錄表存卷足佐；綜此，已足認被告因酒後注意力、反應
      力、感知能力、駕駛能力均降低，而達不能安全駕駛動力
      交通工具之程度。且查，扣案之貼有被告照片之洪宜秀名
      義自用小客車駕駛執照一張，經本院依職權函送交通部公
      路總局臺北區監理所蘆洲監理站鑑定是否為該站所核發抑
      或有偽造之情事，經該監理站函覆以：該枚駕駛執照之管
      轄編號「000000000000號」及流水號「（省）00000000」
      為洪宜秀於九十四年十一月九日在本站辦理遺失補照所核
      發‧‧‧，經比對九十四年十一月九日於本站辦理補照之
      汽（機）車駕駛人異動登記書及該枚駕駛執照照片，似非
      同一式、非同一人乙節，亦有交通部公路總局臺北區監理
      所蘆洲監理站一百年六月二十三日北監蘆二字第10000023
      62號函附之汽（機）車駕駛人異動登記書影本一份附卷可
      參（見本院卷第42頁至第44頁），是依前揭函文所載，可
      知本件扣案之貼有孫寶珠照片之洪宜秀名義之自用小客車
      駕駛執照，除卻被告照片部分，其本身既載有換發駕駛執
      照之管轄編號及流水號，顯係為該站於九十四年十一月九
      日補發，嗣經換貼被告之照片於其上，而屬變造之自用小
      客車駕駛執照無訛。是本件事證至臻明確，被告前揭犯行
      均洵堪認定。
  三、核被告孫寶珠所為：
    (一)被告孫寶珠就其服用酒類已達不能安全駕駛動力交通工具
      而仍駕車之部分，應係犯刑法第一百八十五條之三之公共
      危險罪。
    (二)另按汽車駕駛執照係表彰駕駛車輛能力之文書，係有關個
      人之身分、資格等證明，自屬刑法第二百十二條所稱之特
      種文書。再按酒精濃度測定值資料之製作權人為值勤員警
      ，受測人在其上之「被測人」欄上簽名，似僅係表明被測
      人為何人，並對該測示結果無異議而已，並無表明為文書
      之用意而不具文書之性質（最高法院91年度台上字第1884
      號判決意旨可資參照），是該酒精濃度測定資料既乏文書
      之性質，則被測人在酒精濃度檢測單上偽簽他人之署名，
      繼而持以行使，應僅成立刑法第二百十七條之偽造署押罪
      。經查，被告孫寶珠委請真實姓名、年籍均不詳之成年人
      變造完成「洪宜秀」名義之自用小客車駕駛執照後，嗣且
      於酒後駕車肇事時，為掩飾其身分、規避處罰及脫免刑責
      ，持以向員警行使之，並在員警測得其呼氣酒精濃度達每
      公升0.73毫克時，冒用被害人洪宜秀之名義，在酒精濃度
      檢測單上偽簽「洪宜秀」之署名一枚後，持交予員警；是
      核被告此部分所為，應係犯刑法第二百十六條、第二百十
      二條之行使變造特種文書罪、同法第二百十七條之偽造署
      押罪。被告委請真實姓名、年籍均不詳之成年人變造完成
      「洪宜秀」名義之自用小客車駕駛執照後，復持之行使，
      其變造之低度行為應為行使之高度行為所吸收，不另論罪
      。又被告變造特種文書犯行部分，與真實姓名、年籍均不
      詳之成年人具有犯意聯絡及行為分擔，此部分應論以共同
      正犯。又按修正前刑法第五十五條規定之牽連犯，係指犯
      罪行為者意念中祇欲犯某罪，而其實施犯罪之方法，或其
      實施犯罪之結果，觸犯行為人目的行為以外之其他罪名者
      而言；亦即必須以犯一罪之方法行為犯他罪，或犯一罪之
      結果行為犯他罪，方有牽連關係可言。是牽連犯仍以有兩
      個以上獨立之犯罪行為為要件；倘係一個犯罪行為而觸犯
      數罪名，則為想像競合犯。再者，二行為之犯罪目的單一
      ，依一般社會通念，認應評價為一罪方符合刑罰公平原則
      ，如予數罪併罰，反有過度處罰之疑，與人民法律感情亦
      未契合；尤於牽連犯廢除後，適度擴張一行為概念，就此
      情形認屬一行為觸犯數罪名之想像競合犯，方為適當（最
      高法院96年度台上字第7393號、97年台臺上字第3223號判
      決意旨可參）。查被告上開行使變造特種文書及偽造署押
      之行為，顯均係基於同一為掩飾其身分、規避處罰及脫免
      刑責之目的，且參以其行使變造特種文書與偽造署押之時
      地重疊，是揆諸前揭說明，應堪認被告所犯行使變造特種
      文書及偽造署押二罪，係一行為所犯，應依刑法第五十五
      條想像競合犯之規定，從一重之偽造署押罪處斷。
    (三)又被告孫寶珠所犯上開偽造署押罪及服用酒類，不能安全
      駕駛動力交通工具而駕駛罪等二罪間，其犯意均屬各別，
      行為且歧異互殊，應予以分論併罰之。
  四、爰審酌被告孫寶珠之素行，其前已因公共危險之酒後駕車
      案件經檢察官為緩起訴處分，有被告臺灣高等法院被告前
      案紀錄表在卷可查，竟不知警醒，猶故態復萌，於服用酒
      類後，呼氣酒精濃度達每公升0.73毫克，已不能安全駕駛
      後，猶貿然駕駛車輛上路，且其酒後駕車為警取締，本應
      配合警方之調查及相關處置，卻為逃避相關法律之處罰，
      出示變造之被害人洪宜秀名義之駕駛執照，並偽簽被害人
      「洪宜秀」署名於酒精濃度檢測單上，足以影響交通監理
      機關對於駕駛執照管理核發及違規駕駛人處罰，暨檢警機
      關對於犯罪偵查之正確性，亦可能使被害人洪宜秀無辜受
      罰；惟衡酌被告犯後尚知坦承犯行，頗具悔意，犯罪後態
      度堪稱良好，暨其肇事後已與告訴人王淑娟達成和解，以
      金錢稍事彌補告訴人王淑娟因本件車禍所受身心之損傷等
      一切情狀，分別量處如主文所示之刑，暨定其應執行之刑
      ，並均諭知易科罰金之折算標準。
  五、至被告孫寶珠於酒精濃度檢測單上偽造之「洪宜秀」署名
      一枚，應依刑法第二百十九條規定，不問屬於被告與否，
      併予宣告沒收之。另扣案變造之「洪宜秀」名義自用小客
      車駕駛執照上換貼之被告本人照片一張，係為被告所有供
      本件行使變造特種文書犯行部分所用之物，爰另依刑法第
      三十八條第一項第二款之規定予以宣告沒收。
貳、公訴不受理部分：
  一、公訴意旨另以：被告孫寶珠於前揭時地，食用摻酒薑母鴨
      及麻油雞後，已達不能安全駕駛動力交通工具之程度，竟
      仍於是日二十一時三十分許，駕駛車牌號碼A6－5816號自
      用小客車上路，沿臺中市○里區○○路由東往西方向行駛
      ；嗣於同日二十三時許，行經福大路與中興路二段路口附
      近，本應注意汽車行駛至交叉路口，其行進應遵守燈光號
      誌之指揮，又支線道應暫停讓幹線道車先行，且閃光紅燈
      表示「停車再開」，車輛應減速接近，先停止於交叉路口
      前，讓幹道車優先通行後認為安全時，方得續行，而依當
      時天候晴、夜間有照明、市區○○道路○路面乾燥無缺陷
      、無障礙物、視距良好等情，並無不能注意情事，竟疏未
      注意上情，貿然駛入路口，適告訴人王淑娟騎乘車牌號碼
      NG7－892號重型機車，沿中興路二段由南往北方向行駛，
      亦行經上開路口，被告因閃避不及，撞擊告訴人王淑娟騎
      乘之重型機車，致告訴人王淑娟人車倒地，受有右足部（
      趾除外）開放性傷口、四肢多處磨損或擦傷及雙側腳踝挫
      傷等傷害，因認被告此部分所為另涉犯刑法第二百八十四
      條第一項之過失傷害罪嫌等語。
  二、按告訴乃論之罪，告訴人於第一審辯論終結前得撤回其告
      訴；又告訴經撤回者，應諭知不受理之判決，刑事訴訟法
      第二百三十八條第一項與第三百零三條第三款分別定有明
      文。本件被告孫寶珠因車禍肇事致告訴人王淑娟成傷部分
      之犯行，係經檢察官以刑法第二百八十四條第一項之過失
      傷害罪提起公訴，依照同法第二百八十七條前段規定，此
      部分係屬告訴乃論之罪。茲經告訴人王淑娟於第一審辯論
      終結前具狀撤回關於被告過失傷害罪嫌部分之告訴，有撤
      回告訴聲請狀一份在卷可稽（見本院卷第54頁），揆諸上
      揭條文規定，被告此被訴過失傷害部分，自應另為不受理
      判決之諭知。
據上論斷，應依刑事訴訟法第二百九十九條第一項前段、第三百
零三條第三款，刑法第一百八十五條之三、第二百十六條、第二
百十二條、第二百十七條、第五十五條、第四十一條第一項前段
、第五十一條第五款、第三十八條第一項第二款、第二百十九條
，刑法施行法第一條之一第一項、第二項前段，判決如主文。
本案經檢察官張富鈞到庭執行職務。
中    華    民    國   100    年    7     月    21    日
                  刑事第八庭  法  官  陳思成
以上正本證明與原本無異。
如不服本判決應於收受判決後10日內向本院提出上訴書狀，並應
敘述具體理由；其未敘述上訴理由者，應於上訴期間屆滿後20日
內向本院補提理由書（均須按他造當事人之人數附繕本）「切勿
逕送上級法院」。
                              書記官  陳淑華
中    華    民    國   100    年    7     月    21    日
附錄論罪科刑法條
刑法第一百八十五條之三
服用毒品、麻醉藥品、酒類或其他相類之物，不能安全駕駛動力
交通工具而駕駛者，處一年以下有期徒刑、拘役或科或併科十五
萬元以下罰金。
刑法第二百十六條
行使第二百十條至二百十五條之文書者，依偽造、變造文書或登
載不實事項或使登載不實事項之規定處斷。
刑法第二百十二條
偽造、變造護照、旅券、免許證、特許證及關於品行、能力服務
或其他相類之證書、介紹書，足以生損害於公眾或他人者，處一
年以下有期徒刑、拘役或三百元以下罰金。
刑法第二百十七條
偽造印章、印文或署押，足以生損害於公眾或他人者，處三年以
下有期徒刑。